臺灣高等法院臺中分院民事判決　九十三年度再字第一七號
　　　再審原告　　甲○○○○○.
　　　　　　　　　送達代收人　.
右當事人間請求遷讓房屋事件，再審原告對於中華民國九十三年五月五日本院九十二
年度上更(一)字第一七號確定判決，提起再審，本院判決如下：
　    主      文
再審之訴駁回。
再審訴訟費用由再審原告負擔。
  　  事實及理由
一、本院九十二年度上更(一)字第一七號再審原告與再審被告間遷讓房屋事件，前經最
    高法院於民國（下同）九十三年七月八日以九十三年度台上字第一三五五號裁定
    駁回再審原告之上訴，並於同年七月二十二日送達再審原告，再審原告於九十三
    年八月二十日提起本件再審之訴，未逾三十日之不變期間，其訴應為合法，先予
    敘明。
二、再審原告起訴主張：兩造間所訂立之租賃契約違反土地法第一百條第一款所定：
    「出租人非因左列情形之一，不得收回房屋：一、出租人收回自住或重新建築時
    」之強制規定，依民法第七十一條規定，應屬無效。再審被告前所提出之設計圖
    ，然依該設計圖觀之，其欲興建之建物十二層高，竟無地下室，與建築法法規相
　　違；且系爭九五五地號土地係屬第二種、第三種住宅區，建物僅能蓋三樓半、五
　　層樓高（詳再審原告於原前審所提辯論意旨狀附件），是該設計圖依現行法令均
　　不可能實現，應係臨訟任意所為之虛偽圖面，而非再審被告真有改建之計劃；何
　　況，再審被告何金三等人於原訴訟中，一再主張要再審原告與其再訂立新的租約
　　，益見再審被告主張已有改建計劃及需要云云，絕非事實，依前揭土地法之規定
　　，再審被告應不得對再審原告主張終止兩造間所訂租賃契約。乃原確定判決於理
　　由欄中載稱：「出租人欲終止租約時，僅須通知承租人即條件成就，而不須依土
　　地法規定待『出租人有收回自住或改建之必要』始可收回」云云，實漠視兩造間
　　之約定己因抵觸前開土地法第一百條第一款之規定，而歸於無效之事實；是原確
　　定判決即有適用法規顯有錯誤之情形。因依民事訴訟法第四百九十六條第一項第
　　一款規定，提起本件再審之訴，聲明求為判決：(一)本院九十二年度上更(一)字第一
　　七號確定判決命駁回上訴及關於裁判費負擔部分均廢棄；(二)前項廢棄部分，再審
　　被告於第一審之訴及假執行之聲請均應予駁回；(三)原第一、二、三審及再審訴訟
　　費用均由再審被告負擔。
三、本件未經言詞辯論，再審被告未提出書狀或以言詞作何聲明與陳述。
四、按「適用法規顯有錯誤」者，得以再審之訴對於確定終局判決聲明不服，民事訴
    訟法第四百九十六條第一項第一款定有明文。民事訴訟法第四百九十六條第一項
    第一款所謂適用法規顯有錯誤，應以確定判決違背法規或現存判例解釋者為限（
    最高法院五十七年度台上字第一○九一號、七十一年度台再字第二一○號判例參
    照）。而所謂判決適用法規顯有錯誤，係指應適用之法規而未予適用、不應適用
    之法規而誤予適用者而言（司法院大法官會議釋字第一七七號解釋理由書參照）
    。查再審原告以本件確定判決有前開違背法令之情，惟查本院前審確定判決認定
    ：「兩造間就系爭門牌台中市西屯區何厝西巷一號房屋如原審判決附圖所示Ａ、
    Ｂ、Ｃ、Ｅ部分（以下簡稱系爭房屋）有租賃關係，然依兩造合約書第二條載明
    租期『自七十年七月一日起至接到何合季祭祀公業通知收回改建止』，即再審被
    告若有收回改建之決定，則再審原告於收到上開通知時，上開租賃契約之終止條
    件即告生效。故系爭租約為附條件之不定期租賃，出租人欲終止租約時，僅須通
    知承租人即條件成就，而不須依土地法規定待『出租人有收回自住或改建之必要
    』始可收回。且兩造租約第二項之規定亦應優先於民法第四百五十條第二、三項
    關於『未定期限之租賃，各當事人得隨時終止租約，但應依習慣先期通知』之規
    定。而系爭房屋結構為土埆、木架、紅磚、紅瓦傳統建築，距今已有一百餘年，
    再審被告以系爭房屋年代甚遠，安全堪虞，且與附近環境景觀有別，已計劃改建
    ，並表示依合約第二條規定通知終止租約，於同日為再審原告所收受，嗣並提出
    林朝國、游曜維建築師事務於八十六年十一月七日之設計圖為証，足認再審被告
    確於八十六年間即欲收回重建，故委由建築師製圖。況再審被告於九十年一月十
    四日派下員大會中亦提及派下員提出合建或如何改建之方案，甚提及伊曾提出數
    個方案供主席參考，益徵再審被告確早於九十年一月十四日派下員大會前，即有
    終止租約改建之計劃與討論，至該設計圖是否符合建築行政法規，並非出租人可
    否終止租約之要件；何況依兩造之租約第二條亦僅約定『自七十年七月一日起至
    接到何合季祭祀公業通知收回改建止』，足見再審被告只須提出興建計劃，即可
    終止租約，且其所提出之設計圖係八十六年間製作之興建計劃概圖，至收回以後
    實際如何興建？是否符合興建時之建築法令？均係屬收回後實際興建之事由。本
    件租約自因被再審原告收回重建而終止租約。」等情，是兩造租賃合約書第二條
    既特別載明租期「自七十年七月一日起至接到何合季祭祀公業通知收回改建止」
    ，而系爭房屋結構為土埆、木架、紅磚、紅瓦傳統建築，距今已有一百餘年，再
    審被告因而認為安全堪虞，並與附近環境景觀有別，遂於八十六年間即欲收回重
    建，甚於派下員大會中亦提及派下員提出合建或如何改建之方案，乃依合約第二
    條規定通知再審原告合法終止租約，並無再審原告所指抵觸前開土地法第一百條
    第一款之規定即適用法規顯有錯誤之情事，揆諸前開判例及說明，即無足採，其
    所據該項之再審事由即不成立。
五、綜上所述，原確定判決並無適用法規顯有錯誤之情形，再審之訴為無理由，爰不
    經言詞辯論，逕以判決駁回之。
據上論結，本件再審之訴顯無再審理由，依民事訴訟法第五百零二條第二項、第七十
八條，判決如主文。
中　　　華　　　民　　　國　　九十三　　年　　　十　　　月　　 二十　　 日
~B1民事第一庭審判長法　官　林陳松
~B2　　　　　　　　法　官　李寶堂
~B3　　　　　　　　法　官　鄭金龍
右為正本係照原本作成。
如對本判決上訴，須於收受判決送達後二十日內向本院提出上訴書狀，其未表明上訴
理由者，應於提出上訴後二十日內向本院提出上訴理由書(須按他造人數附具繕本)。
上訴時應提出委任律師為訴訟代理人之委任狀。具有民事訴訟法第四百六十六條之一
第一項但書或第二項之情形為訴訟代理人者，另應附具律師及格證書及釋明委任人與
受任人有該條項所定關係之釋明文書影本。
~B　　　　　　　 　書記官　林桂鳳
中　　　華　　　民　　　國　　九十三　　年　　　十　　　月　　二十一　　日
　　　　　　　　　　　　　　　　　　　　　　　　　　　　　　　　　　　　Ｈ
